【裁判字號】    91,訴,1764
【裁判日期】    920305
【裁判案由】    常業重利
【裁判全文】
臺灣臺中地方法院刑事判決                        九十一年度訴字第一七六四號
    公  訴  人  臺灣臺中地方法院檢察署檢察官
    被      告  甲○○
    選任辯護人  藍庭光律師
右列被告因常業重利案件，經檢察官提起公訴（九十一年度偵字第七一○六號），本
院判決如左：
    主  文
甲○○以乘他人急迫貸以金錢，而取得與原本顯不相當之重利為常業，處有期徒刑陸
月，併科罰金貳萬元；有期徒刑如易科罰金及罰金如易服勞役，均以參佰元折算壹日
。扣案如附表壹所示之物均沒收。
    事  實
一、甲○○自民國（下同）八十七年五月間起，在臺中縣豐原市○○街一一四號住處
    經營地下錢莊，期間並曾於聯合報分類廣告欄上刊登小額信貸之廣告，以（○四
    ）0000000號聯絡電話招徠顧客，而乘徐秋榮、乙○○、辛○○、庚○○
    、己○○、戊○○等不特定人急需款項週轉，貸予新臺幣（下同）三萬元至十萬
    元不等之金錢，並收取與原本顯不相當之重利，而以之為常業。其貸款計息方式
    ，以借一萬元為例，每十天為一期，每期利息一千五百元至二千元不等，且於借
    款之初即先預扣一期之利息，借款人實際上只取得八千元至八千五百元，且另須
    交付身分證、駕駛執照等證件供質押，及簽發票面金額為借款額兩倍之本票作為
    還款擔保。嗣於九十一年四月四日九時許，經憲兵人員在甲○○前開住處搜索查
    獲，並扣得如附表壹、貳、參所示之物。
二、案經豐原憲兵隊報請臺灣臺中地方法院檢察署檢察官偵查起訴。
    理  由
一、右揭事實，被告甲○○除就犯行始點部分辯稱：係自八十九年五月間開始放款工
    作云云外，餘情均坦承不諱，核與被害人乙○○、辛○○、丁○○、丙○○、庚
    ○○、己○○、戊○○於偵查中指訴之情節相符，復有如附表壹、貳所示之物扣
    案可憑，足見被告確有對需款孔急之不特定人放款並收取重利之行為。又被告於
    本院調查時業供承：「（要求客戶所簽本票的日期如何決定？）本票額度是借款
    的二倍，本票發票日是客戶向我借錢當日，而到期日再加十天」、「（何時開始
    經營高利貸？）我應該是從八十七年六月間開始經營，但是因為所放款項常收不
    回來，所以斷斷續續都有停過一陣子，整體而言是有做到被查獲為止」等語，佐
    以扣案之借款人徐秋榮所簽立借據上所載之日期，及其所簽發之本票上所載之發
    票日期，均係八十七年五月二十二日，可見被告應早自八十七年五月間即為本件
    犯行，其嗣於本院審理時辯稱係自八十九年五月間開始放款工作一節，並無可採
    。綜上，本件事證明確，被告犯行洵堪認定。
二、按刑法上所謂常業犯，指反覆以同種類行為為目的之社會活動之職業性犯罪而言
    ，至於犯罪所得之多寡，是否恃此犯罪為唯一之謀生職業，則非所問，縱令兼有
    其他職業，仍無礙於該常業犯罪之成立（最高法院八十五年臺上字第五一○號判
    例參照）。復按刑法上之普通重利罪與常業重利罪，除有無恃以維生外，前者以
    行為人乘他人輕率、急迫、無經驗貸與金錢或其他物品，取得與原本顯不相當之
    重利為要件，後者以行為人明知社會上有因輕率、急迫、無經驗之人而舉債，預
    設苛刻重利條件，一俟不特定之人告貸，藉以侔利營生足以當之，在一般情形下
    ，前者先有特定之被害人，且有可乘之機，後者無特定之人，而係以概括的對不
    特定人為之，即得以一般人為對象而成立（最高法院八十四年臺上字第五○二七
    號判決意旨參照）。被告雖於本院調查時辯稱：其本業是賣檳榔，經營地下錢莊
    是副業，並非每天都有人來借錢云云，惟由被告以刊登報紙廣告招徠不特定人前
    來借款之經營地下錢莊手法及營業規模觀之，其顯有以此為業之意思；況被告於
    本院審理時亦自承：係因經濟不好，為了生活才去做這種工作等語，益徵其有以
    此為生活之資，顯係反覆以借貸金錢收取重利為目的之社會活動之職業性犯罪無
    訛。故核被告所為，係犯刑法第三百四十五條之以乘他人急迫，貸以金錢，而取
    得與原本顯不相當之重利為常業罪。爰審酌被告收取重利侔利之犯罪動機、目的
    ，犯行時間、經營規模，所為危害社會正常經濟秩序甚鉅，惟並無以暴力討債，
    手段尚稱平和，且犯罪後承認犯罪事實，態度尚稱良好等一切情狀，量處如主文
    所示之刑，並就有期徒刑部分諭知如易科罰金及罰金部分諭知如易服勞役之折算
    標準。
三、(1)扣案如附表壹所示之物均係被告所有且供本件犯罪所用之物，業據被告供明在
    卷，應依刑法第三十八條第一項第二款規定宣告沒收之。(2)扣案如附表貳所示之
    借款人供被告質押之身分證、駕駛執照或行車執照等證件，非屬被告所有；其餘
    之借據、本票部分，係借款人提供予被告借款之憑據及擔保，於借款人屆期未清
    償時，被告即可依此向借款人請求本金及法定利息，如借款人已清償，則依民法
    之規定，其應將此項憑據返還借款人，而非屬被告所有之物，依法均不得予以諭
    知沒收（最高法院五十一年臺非字第十三號判例參照）。(3)扣案如附表參所示之
    物則查無實據係被告所有供犯罪所用或犯罪所得之物，且非違禁物，亦無從為沒
    收之諭知，附此敘明。
據上論斷，應依刑事訴訟法第二百九十九條第一項前段，刑法第三百四十五條、第四
十一條第一項前段、第四十二條第二項、第三十八條第一項第二款，罰金罰鍰提高標
準條例第一條前段、第二條，判決如主文。
中      華      民      國      九十二      年      三    月    五      日
                         臺灣臺中地方法院刑事第二庭
                             審判長法  官    張智雄
                                   法  官    陳  葳
                                   法  官    蔡建興
右正本證明與原本無異。
如不服本判決，應於判決送達後十日內向本院提出上訴狀，上訴於臺灣高等法院臺中
分院( 須附繕本 )。
                                   書記官
中      華      民      國      九十二      年      三    月五      日
附表壹
編  號    物  品  名  稱                                        數  量
一        戶名為甲○○之土地銀行存摺                            一本
二        戶名為甲○○之豐原市信用合作社存摺                    一本
三        戶名為甲○○之中國信託商業銀行存摺                    一本
四        豐原市信用合作社金融卡                                二張
五        中國信託商業銀行信用卡                                一張
六        臺灣銀行金融卡                                        一張
七        機身為綠色之ＮＯＫＩＡ廠牌行動電話                    一具
八        借貸名冊                                              十張
九        空白商業本票簿                                        七本
十        臺中商業銀行保管箱租費收據                            二張
十一      空白借款同意書                                        一疊
十二      空白個人基本資料表    一疊
十三      張惠珍等借款人個人                                    五張
          基本資料表
十四      借款人基本資料                                        一袋
附表貳
編  號    物  品  名  稱    包  含  文  件          數  量    備      註
一        徐秋榮等借款人    含借款人提供之身分證    八十份    如贓證物品
          個人資料袋        、駕駛執照或行車執照              清單Ａ編號
        等質押證件，及借據、              １－６３、
                            本票等債權證明與擔保              ６５及Ｂ編
                            文件                              號６－１８
                                                              、２４所示
二        林耀宇簽發之本                             四紙
          票
三        陳○○簽發之本                             三紙
          票
四        劉三妹簽發之本                             一紙
          票
五        王郁美簽發之本                             一紙
          票
六        戊○○簽發之本                             一紙
          票
附表參
編  號    物  品  名  稱                                        數  量
一        戶名為徐良月之匯通銀行存摺                            一本
二        戶名為吳雲騰之豐原市信用合作社存摺                    一本
三        機身為銀色之ＮＯＫＩＡ廠牌行動電話                    一具
附錄本案論罪科刑法條︰
刑法第三百四十五條︰以犯前條之罪為常業者，處五年以下有期徒刑，得併科三千元
以下罰金。


司法院資訊處製作；財團法人民間司法改革基金會備份。
